ACORDAO-COMPLETO-2367672

ACÓRDÃO 8378/2019 ATA 29/2019 - PRIMEIRA CÂMARA

VISTOS, relatados e discutidos estes autos de tomada de contas especial instaurada pelo Departamento de Execução e Avaliação do Programa Nacional de Segurança Pública/Secretaria Nacional de Segurança Pública do Ministério da Justiça (Deapseg/Senasp/MJ) , em razão da não comprovação da aplicação dos recursos do Convênio Senasp/MJ 81/2008 (Siconv 626630) , celebrado entre a União e o Município de Nilópolis/RJ,
ACORDAM os Ministros do Tribunal de Contas da União, reunidos em sessão da Primeira Câmara, diante as razões expostas pelo Relator, em:
9.1. excluir o município de Nilópolis/RJ (CNPJ 29.138.286/0001-58) da relação processual;
9.2. com fundamento nos arts. 1º, I, 16, III, 'b' e 'd', e § 2º da Lei 8.443/1992 c/c os arts. 19 e 23, III, da mesma Lei, e com arts. 1º, I, 209, II, IV, e § 5º, 210 e 214, III, do Regimento Interno, julgar irregulares as contas do Sr. Sérgio Sampaio Sessim (CPF XXX.871.977-XX) , ex-prefeito (Gestão 2009-2012) do município de Nilópolis/RJ (CNPJ 29.138.286/0001-58) , e condená-lo ao pagamento da quantia a seguir especificada, com a fixação do prazo de quinze dias, a contar da notificação, para comprovar, perante o Tribunal (art. 214, III, 'a', do Regimento Interno) , o recolhimento da dívida aos cofres do Tesouro Nacional, atualizada monetariamente e acrescida dos juros de mora, calculados a partir das datas discriminadas, até a data do recolhimento, na forma prevista na legislação em vigor:
	Valor original (R$) 
	Data da ocorrência
	Débito/Crédito

	297.022,22
	4/7/2008
	D

	80.054,31
	10/5/2012
	C

9.3. com fulcro no art. 57 da Lei 8.443/1992 c/c o art. 267 do Regimento Interno, aplicar ao Sr. Sérgio Sampaio Sessim (CPF XXX.871.977-XX) multa no valor de R$ 50.000,00 (cinquenta mil reais) , com a fixação do prazo de quinze dias, a contar da notificação, para comprovar, perante o Tribunal (art. 214, III, 'a', do Regimento Interno) , o recolhimento da dívida aos cofres do Tesouro Nacional, atualizada monetariamente desde a data desta deliberação até a do efetivo recolhimento, se for paga após o vencimento, na forma da legislação em vigor;
9.4. autorizar, desde logo, nos termos do art. 28, inciso II, da Lei 8.443/1992, a cobrança judicial das dívidas caso não atendidas as notificações;
9.5. dar ciência desta deliberação ao Procurador-Chefe da Procuradoria da República no Estado do Rio de Janeiro, nos termos do § 3º do art. 16 da Lei 8.443/1992 c/c o § 7º do art. 209 do Regimento Interno do TCU, para adoção das medidas que entender cabíveis.

Tomada de Contas Especial instaurada pelo Departamento de Execução e Avaliação do Programa Nacional de Segurança Pública/Secretaria Nacional de Segurança Pública do Ministério da Justiça (Deapseg/Senasp/MJ), em razão da não comprovação da aplicação dos recursos do convênio Senasp/MJ 81/2008 (Siconv 626630) celebrado entre a União e o Município de Nilópolis/RJ.

Primeira Câmara

Prefeitura Municipal de Nilópolis - RJ.

3. Interessados/Responsáveis:
3.1. Responsáveis: Prefeitura Municipal de Nilópolis - RJ (29.138.286/0001-58); Sérgio Sampaio Sessim (XXX.871.977-XX).

13.1. Ministros presentes: Walton Alencar Rodrigues (Presidente), Benjamin Zymler (Relator), Bruno Dantas e Vital do Rêgo.
13.2. Ministros-Substitutos presentes: Augusto Sherman Cavalcanti e Weder de Oliveira.

ACORDAO-COMPLETO-2387026

Acórdão 10/2021 - Primeira Câmara

BENJAMIN ZYMLER

Adoto como parte do relatório a instrução elaborada no âmbito da Secretaria de Controle Externo no Estado do Rio de Janeiro (peça 56) , cuja proposta de encaminhamento contou com a anuência do diretor (peça 57) e do representante do Ministério Público (peça 58) :
" (...) 
HISTÓRICO
A Tomada de Contas Especial (TCE) , instaurada pelo Departamento de Execução e Avaliação do Programa Nacional de Segurança Pública/Secretaria Nacional de Segurança Pública do Ministério da Justiça (Deapseg/Senasp/MJ) , responsabilizou o Município de Nilópolis/RJ e o Sr. Sérgio Sampaio Sessim, ex-prefeito municipal (gestão 2009-2012) , pela não comprovação da aplicação dos recursos do convênio Senasp/MJ 81/2008 (Siconv 626630) , celebrado com a União, por intermédio do Ministério da Justiça (MJ) , em valores históricos de R$ 297.022,22 (peça 2, p. 1-2, e peça 14, p. 67 e 70) .
O aludido convênio teve por objeto a cooperação para introduzir no mundo da arte jovens expostos a situação de risco e vulnerabilidade social, visando o resgate dos valores da cidadania e da dignidade, bem como à construção da identidade e do futuro desses jovens, no âmbito do Programa de Segurança Pública com Cidadania (Pronasci) , conforme o plano de trabalho aprovado (peça 2, p. 27-43, e peça 3, p. 29, e peça 11, p. 61-70) .
Consoante o disposto na cláusula sexta do termo de convênio e no plano de trabalho, foram previstos R$ 303.083,90 para a execução do objeto, dos quais R$ 297.022,22 seriam repassados pelo ministério concedente e R$ 6.061,68 corresponderiam à contrapartida financeira do município convenente (peça 3, p 37) .
Os recursos federais foram repassados em parcela única, por meio da ordem bancária 2008OB902808, de 4/7/2008, no valor de R$ 297.022,22, e creditados na conta específica do Convênio - conta corrente 15-6, agência 187, Caixa Econômica Federal (peça 5, p 11) .
O ajuste vigeu no período de 27/6/2008 (data da assinatura) a 4/7/2011, e previa a apresentação da prestação de contas até 3/8/2011 (trinta dias a contar do término da vigência) , consoante a cláusula décima quarta do termo de convênio e o termo aditivo 1/2010, publicado no DOU de 9/7/2010, prorrogando o prazo de vigência (peça 3, p. 41-43 e 49, e peça 4, p. 17 e 21) .
O parecer 261/2013 não acatou a demonstração de execução dos serviços prestados pela empresa RT Merlin Informática, Comércio e Serviços Ltda., eis que, apesar de terem sido apresentadas pelo convenente as fichas de inscrição de jovens no Projeto Arte na Vida e fotos dos jovens em oficina de música, de teatro, dança de salão, artes plásticas, dança de rua e de fotografia, não foram encaminhadas cópias dos certificados contendo o nome completo do aluno, o período do curso, a carga horária total ministrada e as respectivas atividades desenvolvidas (peça 5, p. 32-33) .
Também não foram apresentadas as listas de presença e relatório com as informações referentes ao período do curso, nome dos instrutores, quantidade de turmas e a quantidade de alunos inscritos em cada oficina, bem como o relatório final do Projeto Arte na Vida apresentado pela empresa RT Merlin (peça 5, p. 32-33) .
O parecer apontou ainda que o município não se manifestou acerca do débito de R$ 90.723,10 na conta do convênio sem o respectivo suporte documental, e nem providenciou a identificação das notas fiscais com o número e título do convênio (peça 5, p. 34-35) .
No que se refere à contratação da empresa RT Merlin Informática, Comércio e Serviços Ltda. para execução de serviços que não estão inseridos no objeto, o citado parecer registrou que, da análise dos documentos, não se evidenciou a informação do convenente no que tange à comprovação da capacidade técnica da mencionada empresa (peça 5, p. 36) .
O item 60 do pregão presencial 31/2008 (processo licitatório 15765/2008) adjudicado à RT Merlin Informática, no valor de R$ 191.000,00, referia-se ao fornecimento de mão de obra (coordenador, instrutores, assistente social, psicólogo, pedagogo, agente de campo e palestrante) . No entanto, essa sociedade empresária não possuía essa função entre as atividades principal e secundárias registradas em seu CNPJ (peça 5, p. 24; peça 6, p. 89, e peça 44) .
Ademais, esta empresa emitiu notas fiscais nos valores de R$ 31.834,00 (NF 1195 em 25/5/2009) , de R$ 31.834,00 (NF 1216 em 23/7/2009) e de R$ 31.834,00 (NF 1240 em 16/9/2010) com a descrição genérica dos serviços prestados, não havendo no processo o detalhamento das despesas que compõem os valores pagos, bem como as notas fiscais apresentadas não estavam identificadas com o número e título do convênio, contrariando o que preceitua o art. 30 da IN 1/1997-STN (peça 5, p. 19-24) .
Além disso, consignou o parecer 261/2013 que não consta o relatório de execução físico-financeiro que relaciona as etapas, conforme especificado no plano de trabalho aprovado, e nem a relação de pagamentos estão de acordo com os dados constantes nos documentos fiscais acostados ao processo da prestação de contas, e ainda que as cópias das notas fiscais não estão com a descrição regular dos produtos e serviços prestados (peça 5, p. 37-38) .
O parecer 183/2014 sustentou que não foram atendidas as solicitações (peça 8, p. 49-61) . A área técnica considerou os itens apresentados insuficientes para comprovar o cumprimento dos objetivos do convênio. Também considerou esgotadas as medidas aplicáveis com vistas ao saneamento da prestação de contas, e recomendou a instauração de TCE (peça 8, p. 60) .
Posteriormente, o município apresentou nova documentação por meio do Ofício 503/2014/PGM, de 17/9/2014, visando esclarecer as pendências apontadas no parecer CGFIS/DEAPSEG 183/2014 (peça 8, p. 81-100, e peças 9, 10, 11, 12 e 13) . Analisada essa documentação por meio do parecer 30/2015, concluiu-se ter restado pendente (peça 2, p. 24-25) :
a) a apresentação dos documentos relativos à realização das atividades desenvolvidas para a prevenção da violência, no Projeto Arte na Vida (apresentação de relatórios indicando as atividades que foram realizadas, listas de presença, relatório das atividades, cópia dos certificados) ;
b) relatório circunstanciado de cumprimento do objeto e relatório de produtividade completo;
c) apresentação do relatório fotográfico dos equipamentos adquiridos, indicando número do convênio;
d) encaminhamento dos extratos da conta bancária específica, desde o período de recebimento da parcela do recurso do concedente até o ultimo pagamento, até mesmo dos meses sem movimentação financeira.
A análise da defesa do ex-prefeito foi efetuada no parecer 158/2015-CGFis/Deapseg/Senasp, que considerou que a defesa apresentada pelo Sr. Sérgio Sampaio Sessim não trouxe novos elementos capazes de afastar sua responsabilidade, registrando o seguinte entendimento (peça 13, p. 84-89) :
Pela análise de mérito das alegações e justificativas trazidas pelo senhor Sérgio Sampaio Sessim, em conjunto com os anexos acima mencionados, constata-se que não foi trazida, em termos documentais, novidade a este processo de tomada de contas especial, uma vez que os documentos anexos se tratam de cópias de parte da prestação de contas, a qual contém também os papéis de trabalho do acompanhamento. Nesse sentido, considerando que se trata de fotocópia da própria prestação de contas, cujas análises concluíram pela impossibilidade do julgamento da boa e regular aplicação dos recursos, a defesa apresentada não oferece à Concedente elementos novos e fáticos que agreguem valor ao processo, deixando de proporcionar o convencimento necessário para a exclusão do senhor Sérgio Sampaio Sessim do pólo passivo da responsabilidade (p. 87) .
 (...) 
Esta tomada de contas especial foi motivada pela precariedade documental da prestação de contas, de modo que não foi possível a Concedente formar a convicção necessária para o julgamento da boa e da regular aplicação dos recursos, salientando também as constatações já feitas por ocasião do acompanhamento in loco de 2010, cujo relatório está encartado nestes autos (p. 88) .
 (...) 
Em que pesem as declarações da gestão atual, conforme contido no Ofício nº 082/2013, são necessários elementos documentais comprobatórios que corroborem essa impossibilidade de resolução das pendências do convênio SENASP/MJ nº 081/2008, para que a sua responsabilidade seja afastada (p. 88) .
	O relatório de contas especial concluiu pela existência de dano ao erário, decorrente da não comprovação do emprego e da boa e regular utilização dos recursos federais, resultando na imputação de débito aos responsáveis, correspondente ao montante de R$ 297.022,22, creditado em 8/7/2008, deduzido da quantia de R$ 80.054,31 restituída ao tesouro em 10/5/2012 (peça 10, p. 98, peça 13, p. 89, e peça 14, p. 1-9, 67-71) 
No âmbito do TCU, foi promovida a citação solidária do Sr. Sérgio Sampaio Sessim, ex-prefeito, gestão 2009-2012 (peça 27) , e do município de Nilópolis (peça 26) , conforme determinado no despacho do ministro relator (peça 23) . O Sr. Sérgio Sampaio Sessim apresentou alegações de defesa, que foram examinadas na instrução precedente. 
O município de Nilópolis foi citado e tomou ciência em 21/12/2016, mas não apresentou resposta, sendo considerado revel. Não obstante, não há indícios de que o município de Nilópolis tenha se beneficiado dos recursos federais repassados, conforme determina o art. 1º da Decisão Normativa TCU 57/2004, tendo sido proposto na instrução precedente a exclusão do referido ente da relação processual.
Em sua defesa, o responsável não apresentou o relatório das atividades e as listas de presença na forma exigida pelo item 'a' do parecer 30/2015-GTConvSenasp/CGFis/ Deapseg/Senasp (peça 2, p. 25) . Também não foram juntadas na defesa do responsável a relação de serviços de terceiros e a relação dos treinados ou capacitados, conforme previstos na cláusula décima primeira (Da Prestação de Contas) , itens 'd', 'j' e 'r', respectivamente, do Convênio Senasp/MJ 81/2008 (peça 3, p. 39-41) . Em seu lugar foram colacionados pelo responsável dois relatórios intitulados "Relatório de Prestação de Serviços" (peça 40, p. 14-35) . Ocorre que os dois documentos apresentados pelo responsável foram produzidos pela própria contratada RT Merlin Informática, Comércio e Serviços Ltda. e endereçado ao município de Nilópolis. Esses relatórios não estão datados e não foram assinados pelos signatários do convênio.
O responsável apresentou escrituras públicas, contendo declarações de dois supostos participantes dos cursos como alunos e de nove possíveis colaboradores. Contudo, tais documentos, isoladamente, não são suficientes para comprovar que os recursos públicos transferidos por meio de convênio, conforme depreende-se dos Acórdão 6942/2015-TCU-Primeira Câmara, rel. Bruno Dantas; 6.723/2015-TCU-1ª Câmara, rel. Benjamin Zymler; 7.580/2015-TCU-1ª Câmara, rel. Benjamin Zymler; 8.938/2015-TCU-2ª Câmara, rel. André de Carvalho; 512/2016-TCU-2ª Câmara, rel. Raimundo Carreiro.
Foram colacionadas pelo responsável fotografias. No entanto, a jurisprudência desta Corte de Contas estabelece que fotografias, quando desacompanhadas de provas mais robustas, não são suficientes para comprovar a regularidade da aplicação dos recursos públicos transferidos por meio de convênio, pois, embora possam, eventualmente, comprovar a realização do objeto, não revelam, efetivamente, a origem dos recursos aplicados. Ou seja, retratam uma situação, mas não demonstram o nexo entre os recursos federais transferidos e as despesas apresentadas na execução do objeto, segundo estabelecem os Acórdão 2436/2015-TCU-Plenário, rel. Ana Arraes; 7.778/2015-TCU-1ª Câmara, rel. José Múcio Monteiro; 3.971/2015-TCU-1ª Câmara, rel. José Múcio Monteiro; 3.713/2015-TCU-1ª Câmara, rel. Benjamin Zymler; e 4.649/2015-TCU-2ª Câmara, rel.  Ana Arraes.
Cabe frisar que tais fotografias também foram juntadas na prestação de contas apresentadas ao concedente, ocasião em que o parecer 37/2016/CGFIS/DEAPSE/SENASP, de 7/4/2016, apontou que os registros fotográficos encartados não eram de boa qualidade, praticamente impossibilitando a visibilidade adequada da imagem, isto é, do que ela realmente representa. Além disso, naquela ocasião, o parecer 37/2016 detalhou-se os seguintes pontos que impediam aceitar as fotografias apresentadas como prova da boa e regular execução do convênio (peça 14, p. 45-55) :
	- duas fotos que sugerem ser de instrutores de fotografia (não se consegue visualizar 147 jovens sendo instruídos em técnicas de fotografia) ;
	- fotografias mostrando pessoas (algumas fora da faixa etária prevista - 15 a 24 anos) fazendo poses com o fundo escuro, ou seja, não há um contexto de atividade prevista no plano de trabalho, no lugar em que a pessoa foi fotografada;
	- quatro fotos de alguns jovens tocando violão (não é possível visualizar 147 jovens, tampouco discernir sobre os períodos em que a oficina de música ocorreu) ;
	- duas fotos, cuja imagem não é possível discernir com clareza;
	- sete fotos alusivas ao que seria um estúdio de artes plásticas, sendo cinco fotos semelhantes de pessoas exibindo telas e duas fotos do próprio estúdio com alguns cavaletes (novamente, as fotos não estão legíveis, além de não se conseguir visualizar 147 jovens, tampouco a cronologia de tal atividade) ;
	- doze fotos de pessoas (fora da faixa etária prevista no plano de trabalho) , posando com certificado, cuja leitura de conteúdo não é possível, dada a péssima qualidade das fotos;
	- três fotos desconexas dos itens previstos no plano de trabalho (uma estrutura com flores, um boneco segurando uma estrutura com flores e uma foto de duas crianças, aparentemente) ;
	- uma foto bem aproximada de uma pessoa tocando violão;
	- duas fotos de um espaço com meninas fazendo alongamento, sugestivo para balé. No entanto, no plano de trabalho, foram previstas instruções para dança de salão e dança de rua;
	- fotos de violões e flautas (não foi prevista a aquisição de instrumentos musicais no plano de trabalho) ;
No que toca aos 11 certificados apresentados nas alegações de defesa do responsável, não constam desses documentos o período do curso, a carga horária total ministrada e as respectivas atividades desenvolvidas. Como já mencionado, apenas 6 certificados são de alunos e ainda somente da oficina de fotografia. Nesse sentido, vale lembrar que, conforme a Nota Técnica 89/2008 - Senasp, o convênio tinha objetivo de beneficiar 180 jovens entre 15 e 24 anos (peça 4, p. 23) e, o plano de trabalho previa turmas de dança, teatro, fotografia, artes plásticas e música com 21 alunos cada, assim como atendimento e acompanhamento psicológico, pedagógico e de assistência social, além de workshops didáticos, demonstrações em vídeo (DVD) e palestras com temas sociais (peça 14, p. 48) . 
Apesar dessa diversidade de atividades e do número de beneficiários previstos no convênio e no plano de trabalho, o responsável apresentou em sua defesa apenas 11 declarações e 11 certificados, desses somente 8 são alunos e em nenhuma das fotografias é possível visualizar turmas que ultrapassem significativamente esse número de declarações e de certificados, ou que se aproximem do tamanho de 21 alunos por turma previstos no plano de trabalho. Em geral, nas fotografias percebem-se grupos de cerca de 10 alunos. Chama atenção ainda a ausência de listas de presença e de relatório com as informações referentes ao período do curso, nome dos instrutores, quantidade de turmas e a quantidade de alunos inscritos em cada turma.
Assim, face a ausência de outros documentos que pudessem contribuir para demonstrar o emprego e a boa e regular utilização dos recursos federais repassados, o responsável não logrou demonstrar o cumprimento do objeto do convênio, o qual previa no plano de trabalho beneficiar 180 jovens entre 15 e 24 anos com o "aprendizado de vários segmentos da arte, através de núcleos de dança, teatro, fotografia, artes plásticas e música (cada turma desses núcleos possuirá 21 usuários) , assim como atendimento e acompanhamento psicológico, pedagógico e de assistência social, (...) workshops didáticos, demonstrações em vídeo (DVD) e palestras com temas sociais" (peça 14, p. 48) , permanecendo a falha registrada no item 'a' do parecer 30/2015-GTConSenasp/CGFis/Seapseg/Senasp.
Quanto ao relatório circunstanciado de cumprimento do objeto, conforme previsto nos itens 'd' do Convênio Senasp/MJ 81/2008 (peça 3, p. 39) , e o relatório de produtividade completo item 'b' do referido parecer, em sua alegação de defesa, o responsável apresenta dois documentos produzido pela contratada RT Merlin Informática, Comércio e Serviços Ltda., e endereçado ao município de Nilópolis, intitulados "Relatório de Prestação de Serviços".
Entretanto, conforme registrado no parecer 261/2013, não se evidenciou a comprovação da capacidade técnica da mencionada empresa (peça 5, p. 36) . Verificou-se também que a atividade econômica principal da RT Merlin Informática, Comércio e Serviços Ltda. - ME é comércio varejista especializado de equipamentos e suprimentos de informática, possuindo dezenas de atividades secundárias ligadas principalmente ao comércio varejista e a reparação e manutenção de computadores. Mesmo a atividades secundária da RT Merlin Informática, de serviços de organização de feiras, congressos, exposições e festas e filmagem de festas e eventos, não se assemelha ao objeto do convênio (peça 44 e peça 3, p. 29) . 
Em que pese isso, o primeiro relatório apresentado produzido pela RT Merlin Informática descreveu de forma genérica as atividades desenvolvidas entre os meses de maio de 2009 a maio de 2010, informando terem sido 180 beneficiários. Não há cronograma físico (peça 40, p. 14-16) . O segundo relatório tratou do perfil e quantitativo de alunos entre os cursos ofertados (peça 40, p. 18-35) . Contudo, tais documentos não contam com assinaturas dos signatários do convênio e nem estão datados. Some-se a isso o fato de que foram encaminhadas cópias de apenas 6 certificados de alunos do curso de fotografia, que não mencionam o período do curso, a carga horária total ministrada e as respectivas atividades desenvolvidas. Acrescente também a ausência lista de presença e de relatório com as informações referentes ao período do curso, quantidade de turmas e a quantidade de alunos inscritos em cada turma. Sendo assim, os relatórios intitulados "Relatório de Prestação de Serviços" não comprovam o cumprimento do objeto do convênio
No que tange ao relatório de equipamentos adquiridos, verificou-se que não foi possível visualizar a logomarca do Governo Federal e o número do Convênio, conforme se obrigação contida no item 'j', II, da cláusula quarta - "Das Obrigações" (peça 3, p. 35) , não sendo possível vinculá-los ao convênio 81/2008.
Por fim, em relação aos extratos bancários, é possível verificar a existência de GRU e de comprovante de pagamento, demonstrando o recolhimento do saldo do convênio, valor de R$ 80.054,31, em 10/5/2012.
Sendo assim, os argumentos de defesa tampouco lograram afastar o débito imputado ao responsável, inexistindo nos autos elementos que demonstrem a boa-fé do responsável ou a ocorrência de outros excludentes de culpabilidade. Desse modo, se propôs na instrução de peça 45 a rejeição das alegações de defesa apresentadas pelo Sr. Sérgio Sampaio Sessim (CPF XXX.871.977-XX) , ex-prefeito (Gestão 2009-2012) .
DO EXAME TÉCNICO
Elementos apresentados pelo município de Nilópolis 
Apesar da conclusão da instrução de peça 45, de que não há elementos nos autos que indiquem ter o município de Nilópolis se beneficiado dos recursos federais repassados, tendo sido proposto, na ocasião, excluí-lo da relação processual, o referido ente federado apresenta elementos adicionais na peça 49.
Os documentos apresentados na peça 49 são os mesmos já apresentados, conforme se verifica nas peças 40 e 41, tendo sido devidamente analisados na instrução de peça 49.
Quando as alegações do município, justifica a ausência de listagem de presença nos cursos oferecidos pelo convênio em razão de esse instrumento assumir um caráter normativo/coercitivo para quem mora em "comunidade". Nesse sentido, os alunos teriam receio de serem tomados como "X-9" ou "alcaguete". Também por essa razão justifica os relatórios fotográficos foram simples (peça 49, p. 6) .
Informa que juntou "cópia do relatório de atividades" apresentado por ocasião da apresentação da nota fiscal de serviços - atividades 4ª a 12ª etapa, (agosto/2009 a maio/2010) , objetivando "atestar sua existência", e não uma demonstração de fórmula na lousa (peça 49, p. 6) .
Alega que o programa atendeu centenas de jovens foram atendidos por meio do programa Arte na Vida e os recursos recebidos por meio do convênio em discussão beneficiaram diretamente o Município de Nilópolis na execução das políticas de enfrentamento preventivo ao tráfico na Região da Baixada.
Todavia, as argumentações genéricas trazidas à baila pelo município não tem o condão de demonstrar a boa e regular aplicação dos recursos federais repassados, assim como de afastar o débito imputado ao responsável, permanecendo válidas as conclusões e propostas de encaminhamento da instrução de peça 45.
Memorial apresentados pelo responsável 
À peça 52, o responsável apresenta memorial dirigido ao relator. Nesse documento repisa seus argumentos de defesa e apresenta escrituras públicas nas quais instrutores e alunos declaram sua participação no projeto.
Lembra que não pretende provar a execução do objeto do convênio apenas através das escrituras públicas, mas por meio do relatório circunstanciado, relatório de produtividade, certificados de participação e fotos. Sustenta que os documentos juntados sanam todas as irregularidades apontadas pelo Ministério da Justiça no parecer 30/2015/ GTCONVSENASP/CGF1S/DEAPSEG/SENASP, visto que comprovam, de forma inequívoca, o cumprimento do objeto firmado no convênio SENASJV M.I 81/2008.
Destaca que o município reconheceu na peça 49 que foi diretamente beneficiado dos recursos do convênio, apesar da conclusão em sentido contrário da unidade técnica.
Examinado os elementos contidos no memorial, percebe-se que que os argumentos oferecidos são, em grande parte, os mesmos por ele apresentados em sede de alegações de defesa e devidamente analisados na instrução de peça 45. E, para esses argumentos repetidos, são plenamente válidas as conclusões contidas naquela instrução.
CONCLUSÃO
Os elementos trazidos aos autos pelo município e pelo responsável não lograram afastar o débito imputado ao responsável. Desse modo, mantém-se a proposta formulada na instrução de peça 45 no sentido de julgar irregulares as contas do responsável, procedendo-se à sua condenação em débito e à aplicação da multa prevista no art. 57 da Lei 8.443/1992, com remessa de cópia dos elementos pertinentes ao Ministério Público da União, atendendo, assim, ao disposto no art. 16, § 3º, da Lei 8.443/1992 c/c o art. 209, § 7º, do Regimento Interno/TCU. 
PROPOSTA DE ENCAMINHAMENTO
	Diante do exposto, submetemos os autos à consideração superior, propondo ao Tribunal:
excluir o município de Nilópolis/RJ (CNPJ 29.138.286/0001-58) da relação processual;
com fundamento nos arts. 1º, I, 16, III, 'b' e 'd', e § 2º da Lei 8.443/1992 c/c os arts. 19 e 23, III, da mesma Lei, e com arts. 1º, I, 209, II, IV, e § 5º, 210 e 214, III, do Regimento Interno, que sejam julgadas irregulares as contas do Sr. Sérgio Sampaio Sessim (CPF XXX.871.977-XX) , ex-prefeito (Gestão 2009-2012) do município de Nilópolis/RJ (CNPJ 29.138.286/0001-58) , e condená-lo ao pagamento da quantia a seguir especificada, com a fixação do prazo de quinze dias, a contar da notificação, para comprovar, perante o Tribunal (art. 214, III, 'a', do Regimento Interno) , o recolhimento da dívida aos cofres do Tesouro Nacional, atualizada monetariamente e acrescida dos juros de mora, calculados a partir das datas discriminadas, até a data do recolhimento, na forma prevista na legislação em vigor:
	Valor original (R$) 
	Data da ocorrência
	Débito/Crédito

	297.022,22
	4/7/2008
	D

	80.054,31
	10/5/2012
	C

Valor atualizado monetariamente até 17/8/2017: R$ 396.480,94
Valor atualizado monetariamente e com juros de mora até 17/8/2017: R$ 642.784,81
aplicar ao Sr. Sérgio Sampaio Sessim (CPF XXX.871.977-XX) a multa prevista no art. 57 da Lei 8.443/1992 c/c o art. 267 do Regimento Interno, com a fixação do prazo de quinze dias, a contar da notificação, para comprovar, perante o Tribunal (art. 214, III, 'a', do Regimento Interno) , o recolhimento da dívida aos cofres do Tesouro Nacional, atualizada monetariamente desde a data do acórdão até a do efetivo recolhimento, se for paga após o vencimento, na forma da legislação em vigor;
autorizar, desde logo, nos termos do art. 28, inciso II, da Lei 8.443/1992, a cobrança judicial das dívidas caso não atendidas as notificações;
encaminhar cópia da deliberação, bem como do relatório e do voto que a fundamentarem, ao Procurador-Chefe da Procuradoria da República no Estado do Rio de Janeiro, nos termos do § 3º do art. 16 da Lei 8.443/1992 c/c o § 7º do art. 209 do Regimento Interno do TCU, para adoção das medidas que entender cabíveis."
É o relatório.

8.1. Sergio Lopes Jund Filho (179.265/OAB-RJ) e outros, representando Sérgio Sampaio Sessim.

Procurador Rodrigo Medeiros de Lima.

TOMADA DE CONTAS ESPECIAL. CONVÊNIO. NÃO COMPROVAÇÃO DA BOA E REGULAR APLICAÇÃO DOS RECURSOS. CITAÇÃO. REJEIÇÃO DAS ALEGAÇÕES DE DEFESA. DÉBITO. MULTA. CIÊNCIA.

TOMADA DE CONTAS ESPECIAL (TCE)

Secretaria de Controle Externo de Tomada de Contas Especial (SecexTCE).

Trata-se de tomada de contas especial instaurada pelo Departamento de Execução e Avaliação do Programa Nacional de Segurança Pública/Secretaria Nacional de Segurança Pública do Ministério da Justiça (Deapseg/Senasp/MJ) , em razão da não comprovação da aplicação dos recursos do Convênio Senasp/MJ 81/2008 (Siconv 626630) , celebrado entre a União e o Município de Nilópolis/RJ.
2.	O mencionado ajuste teve por objeto a cooperação para introduzir no mundo da arte jovens expostos a situação de risco e vulnerabilidade social, visando o resgate dos valores da cidadania e da dignidade, bem como à construção da identidade e do futuro desses jovens, no âmbito do Programa de Segurança Pública com Cidadania (Pronasci) .
3.	Para a consecução dos objetivos do convênio, que vigeu de 27/6/2008 a 4/7/2011, foram previstos R$ 303.083,90, sendo R$ 297.022,22 pelo concedente, repassados em 4/7/2008, e R$ 6.061,68 a título de contrapartida financeira do município convenente.
4.	Conforme o Parecer 30/2015/ GTCONVSENASP/CGFIS/DEAPSEG/SENASP - (peça 2, p. 20-26) , restou pendente na prestação de contas do citado Convênio Senasp/MJ 81/2008:
"a) Apresentação dos documentos relativos à realização das atividades desenvolvidas para a prevenção da violência, no Projeto Arte na Vida: apresentação de relatórios indicando as atividades que foram realizadas, listas de presença, relatório das atividades, cópia dos certificados;
b) Relatório Circunstanciado de Cumprimento do Objeto e Relatório de Produtividade completo;
c) Apresentação do Relatório Fotográfico dos equipamentos adquiridos, indicando número do convênio;
d) Encaminhamento dos extratos da conta bancária específica, desde o período de recebimento da parcela do recurso do Concedente até o ultimo pagamento, até mesmo dos meses em que não tenha ocorrido movimentação financeira."
5.	O Relatório Final nº 4/2016/CCONTAB/SPO/SE (peça 14, p.63-71) da tomada de contas especial concluiu pela existência de dano ao erário, em razão da não comprovação da boa e regular utilização dos recursos federais, resultando na imputação, solidária, de débito ao Sr. Sérgio Sampaio Sessim, prefeito no período de 2009 a 2012, e do Município de Nilópolis/RJ, correspondente ao montante transferido R$ 297.022,22.
II
6.	Regularmente citados para apresentar alegações de defesa e/ou recolher o débito, apenas o então prefeito apresentou suas alegações de defesa.
7.	O Sr. Sérgio Sampaio Sessim juntou aos autos documentos que demonstrariam que os recursos foram aplicados de maneira boa e regular. A documentação é constituída de relatórios de prestação de serviços e de equipamentos adquiridos, fotografias, escrituras públicas declaratórias, certificados e extratos bancários.
8.	A unidade técnica, após o exame das alegações de defesa apresentadas, propôs, com a anuência do representante do Ministério Público, excluir o município de Nilópolis/RJ da relação processual, dado que não haveria indícios de que o ente federado tenha se beneficiado dos recursos federais repassados, julgar irregulares as contas do Sr. Sérgio Sampaio Sessim, condená-lo ao pagamento do débito apurado e aplicar-lhe a multa do art. 57 da Lei 8443/1992.
9.	Estando o processo em meu gabinete, o ente municipal compareceu aos autos e ofertou ampla documentação com vistas a comprovar a correta aplicação dos recursos destinados ao citado ajuste. Considerando o princípio da verdade real, determinei a restituição dos autos à Secex/RJ para que promovesse novo exame de mérito, desta feita sopesando os novos elementos juntados.
10.	Conforme o exame empreendido pela unidade técnica, os documento juntados aos autos são os mesmos já apresentados, tendo sido devidamente analisados na instrução anterior.
11.	Além disso, as argumentações genéricas apresentadas, tais como a de que a ausência de listagem de presença nos cursos decorreria do receio dos alunos de serem tomadas como "X-9" ou "alcaguete", não possuem o condão de demonstrar a boa e regular aplicação dos recursos, como registrou a unidade técnica.
12.	A Secex/RJ também examinou o memorial juntado posteriormente pelo Sr. Sérgio Sampaio Sessim. Contudo, verificou que no documento o responsável repisa seus argumentos de defesa e apresenta escrituras públicas nas quais instrutores e alunos declaram sua participação no projeto.
13.	Uma vez que os argumentos oferecidos são, em grande parte, os mesmos já apresentados em alegações de defesa e já apreciados em instrução anterior, aduz que permanecem válidas as conclusões antes exaradas.
14.	Dessa forma, uma vez que os elementos trazidos aos autos pelo município e pelo responsável não lograram afastar o débito imputado, a unidade técnica manteve, mas uma vez com a anuência do representante do Ministério Público, a proposta anteriormente apresentada de excluir o município de Nilópolis/RJ da relação processual, julgar irregulares as contas do Sr. Sérgio Sampaio Sessim, condená-lo ao pagamento do débito apurado e aplicar-lhe a multa do art. 57 da Lei 8443/1992.
III
15.	Acolho os pareceres precedentes e incorporo as análises efetuadas como razões de decidir, sem prejuízo das considerações a seguir.
16.	De fato, como bem ressaltou a Secex/RJ, não há nos autos indícios de que o município de Nilópolis tenha se beneficiado dos recursos federais repassados. Sendo assim, deve o ente federado ser excluído da presente relação processual.
17.	No que concerne ao Sr. Sérgio Sampaio Sessim, verifica-se que o então prefeito municipal não conseguiu demonstrar a boa e correta aplicação dos recursos federais repassados ao município por força do Convênio Senasp/MJ 81/2008.
18.	Registro que o responsável não apresentou relatório das atividades, listas de presença, relação de serviços de terceiros e a relação dos treinados ou capacitados, conforme previstos na cláusula décima primeira (Da Prestação de Contas) do ajuste.
19.	Por outro lado, os documentos apresentados pelo recorrente, dois relatórios intitulados "Relatório de Prestação de Serviços" e as escrituras públicas contendo declarações de dois supostos participantes dos cursos como alunos e de nove possíveis colaboradores não se prestam a suprir a ausência dos documentos previstos no convênio. Os primeiros, por terem sido emitidos pela empresa contratada, que, conforme o Parecer 261/2013, não teve a capacidade técnica comprovada, cuja atividade econômica principal é comércio varejista especializado de equipamentos e suprimentos de informática, que não se assemelha ao objeto do convênio. Ademais, esses relatórios sequer estavam datados. Já as escrituras públicas, como consignou a unidade técnica, isoladamente não são suficientes para comprovar o correto emprego dos recursos públicos transferidos, conforme a pacífica jurisprudência desta casa.
20.	Da mesma forma, as fotografias apresentadas, dado que desacompanhadas de provas mais robustas, não são suficientes para comprovar a regularidade da aplicação dos recursos, pois, conforme consignou a unidade técnica, "embora possam, eventualmente, comprovar a realização do objeto, não revelam, efetivamente, a origem dos recursos aplicados." Dito de outra forma, as fotos retratam uma situação, mas não demonstram o nexo entre os recursos federais transferidos e as despesas apresentadas na execução do objeto.
21.	Tampouco amparam o responsável a apresentação de onze certificados, nos quais não constam o período do curso, a carga horária total ministrada e as respectivas atividades desenvolvidas, para comprovar a realização de cursos que tinham como objetivo beneficiar 180 jovens de 15 a 24 anos.
22.	Assim, considerando a ausência de outros elementos aptos a demonstrar a boa e regular utilização dos recursos federais repassados, as alegações de defesa do responsável devem ser rejeitadas e, por conseguinte, suas contas devem ser julgadas irregulares, com a imputação do débito correspondente ao montante de R$ 297.022,22, creditado em 8/7/2008, deduzido da quantia de R$ 80.054,31, restituída ao tesouro em 10/5/2012, e aplicação da multa prevista no art. 57 da Lei 8443/1992.
	Ante o exposto, em linha com os pareceres precedentes, voto por que seja adotada a deliberação que ora submeto a este Colegiado. 
TCU, Sala das Sessões Ministro Luciano Brandão Alves de Souza, em 20 de agosto de 2019.
BENJAMIN ZYMLER 
Relator